臺灣彰化地方法院刑事判決　　　　　　　　　　　　　　九十年度訴字第七三二號
　　公　訴　人　臺灣彰化地方法院檢察署檢察官
　　被　　　告　丁○○
　　被　　　告　乙○○
　　共　　　同
　　選任辯護人　陳修義
右列被告等因偽造文書案件，經檢察官提起公訴（八十八年度偵字第一一四０七號）
，本院判決如左：
    主  文
丁○○、乙○○共同連續行使偽造私文書，足以生損害於公眾及他人，各處有期徒刑
伍月，如易科罰金，均以佰元折算壹日。均緩刑年。
    事  實
一、黃豪群（原名丙○○）於民國八十五年八月間，向丁○○所經營之太裕營造有限
    公司（下稱太裕公司）購買彰化縣溪湖鎮○○段七四九號等地號土地上興建之編
    號Ｂ六房屋及基地（建築完成後，現門牌號碼編為彰化縣溪湖鎮○○○路四十之
    十號，下稱「溪湖房地」，登記在其妻甲○○名下），總價新台幣（下同）五百
    五十萬元，約定以上開房地向亞太商業銀行股份有限公司（下稱亞太銀行）貸款
    三百萬元，餘款二百五十萬元由太裕公司或丁○○將來發包予黃豪群施作而應給
    付之工程款中扣抵。嗣因建築業不景氣之故，太裕公司及丁○○暫無建築工程發
    包足供黃豪群施作，丁○○遂提議向黃豪群購買其所有坐落於苗栗縣通霄鎮○○
    段二００之一地號祖產（下稱「通霄土地」），雙方約定價款為四百萬元，惟經
    扣除上述尾款二百五十萬元、增建部分工程款七十萬元、及丁○○代黃豪群清償
    戴笑仙一百二十六萬元以塗銷通霄土地上第一順位抵押權，並負擔十六萬元之過
    戶稅金後，加上丁○○應支付黃豪群施作之三十萬元工程款，計黃豪群須再給付
    丁○○三十二萬元，黃豪群並於八十六年十月廿二日簽訂不動產買賣預約書時，
    將通霄土地之權狀、印鑑及印鑑證明交給代書乙○○，委託其辦理過戶之手續。
    詎數日後丁○○因經濟狀況欠佳，暫緩辦理過戶及履約事宜，適逢戴笑仙又催款
    甚急，黃豪群只得將溪湖房地之權狀、印鑑及印鑑證明交予乙○○，委其以溪湖
    房地向亞太銀行增貸一百二十萬元，以供清償戴笑仙之一百二十六萬元債款，並
    約明如額度不足，再以通霄土地向亞太銀行貸款。同一時期，丁○○要求黃豪群
    開立廿五紙面額各十萬元之本票作為債權憑證，並未提及還須以溪湖房地及通霄
    土地設定抵押擔保。詎料丁○○、乙○○未經黃豪群、甲○○同意，竟共同基於
    概括犯意聯絡，先盜用黃豪群、甲○○預留於乙○○處之印鑑，分別在八十七年
    一月十二日、一月十九日以甲○○、黃豪群名義偽造溪湖房地及通霄土地之抵押
    權設定契約書，擅自以上開二處房地為國力營造工程股份有限公司（下稱國力公
    司）設定一百萬元及一百五十萬元之抵押權，再另於八十七年一月十四日、一月
    二十日分別持向彰化縣溪湖鎮地政事務所、苗栗縣通霄地政事務所辦理抵押權定
    登記，使不知情之該管公務員將上開不實之設定抵押權事項登載於職務上所掌之
    土地登記簿等公文書內，致生損害於地政機關業務管理之正確性及甲○○、黃豪
    群二人之權益。嗣於八十八年十一月間，經黃豪群向地政機關請領上開土地登記
    簿謄本時察覺有異，始循線查悉上情。
二、案經黃豪群訴請臺灣彰化地方法院檢察署檢察官偵查起訴。
    理  由
一、訊據被告丁○○、乙○○對於右揭以告訴人黃豪群、被害人甲○○名義將溪湖房
    地、通霄土地設定抵押權予國力公司等情固坦承不諱，惟矢口否認有何偽造文書
    犯行，被告丁○○辯稱：伊原先準備洽購告訴人黃豪群所有之通霄土地，但因距
    離過遠而作罷，告訴人為求擔保先前購買溪湖房地剩餘之二百五十萬元價款，乃
    同意將上開溪湖及通霄房地設定抵押權，又因國力公司與太裕公司同屬一個集團
    ，並以伊為實際負責人，所以才將抵押權利人登記為國力公司，純粹係因一時疏
    忽未要求告訴人簽立同意字據，導致遭到誤會，實則伊並未冒用告訴人名義偽造
    文書云云。被告乙○○則辯稱：伊與被告丁○○及告訴人均為好友，並無偏袒其
    中一方之動機，且設定抵押權過程確係經由告訴人同意辦理，而告訴人積欠案外
    人戴笑仙之一百二十六萬元債務，還是由伊先行為告訴人墊付一百二十萬元，伊
    並未取得任何利益；況抵押權設定契約書上原先是記載為擔保工程款，伊為求符
    合被告丁○○與告訴人之債權債務關係，還將擔保債權種類更改為購屋款，亦無
    致令公務員登載不實之不法情事可指云云。然查：
（一）右揭事實，業據告訴人黃豪群於偵查及審理時指訴綦詳，並有土地登記簿謄本
      、抵押權設定契約書、他項權利證明書、印鑑證明、不動產買賣契約書等物附
      卷可稽。被告丁○○、乙○○雖指稱告訴人曾經同意以溪湖、通霄二處房地設
      定抵押權予國力公司，然既無任何書面授權資料足徵其說，且前揭設定抵押權
      之經過又未見告訴人親身出面辦理，已難遽認被告二人所辯屬實。況且當時告
      訴人另有委託被告乙○○協助其向亞太銀行抵押貸款，此據被告乙○○與告訴
      人陳述明確，是以被告乙○○縱然持有告訴人及其妻甲○○之印鑑及相關土地
      登記文件，亦係基於受託向金融機構借款目的而持有，尚無從憑此而謂被告乙○○業已取得告訴人默許設定抵押權予國力公司。
（二）又告訴人既已簽發每張面額十萬元之本票二十五張予被告丁○○收執，自已足
      以作為告訴人欠款二百五十萬元未還之憑據，有本票二十五張在卷可按，被告
      丁○○亦得據此向公司股東有所交代，應無再行要求告訴人將溪湖、通霄二筆
      房地為其利益設定抵押權之必要。況且當時被告丁○○向告訴人買受通霄土地
      之契約尚未解除或撤銷，將來仍有獲得履行之可能，此觀被告丁○○於九十一
      年五月三十一日審理時自承：「當時因為我們國力集團財務發生困難，我有跟
  告訴人說如果我有足夠的錢的話，我還是會買通霄的土地，但是如果錢不夠的
      話，我只好繼續維持現狀：：：。」等語，益足為證。則告訴人對於被告丁○○依約履行購買通霄土地之可能性既仍存有合理期待，其所延欠之二百五十萬
      元價款亦將因而得以從購地款中主張抵銷，就告訴人立場而言自較便捷，本毋
      庸在被告丁○○尚未依約履行給付價金義務前，即貿然將自己所有土地增加先
      前所無之擔保物權，徒使己身經濟週轉能力陷於困頓窘迫之境。從而，被告二
      人屢稱：告訴人自願將上開二處土地為國力公司設定抵押權云云，即與常情未
      盡相符，難認可採。
（三）再者，被告丁○○雖先後擔任太裕公司及國力公司之股東及監察人，且在國力
      公司之各席董監職位中握有較高比例之持股，對於國力公司具有實質之影響力
      ，然而太裕公司與國力公司究屬同時存立之二個相異法人格，彼此間亦不具資
      產讓與或概括承受之同一性關係，對外所為法律關係各自有效，不能因之混為
      一談。告訴人購買溪湖房地之訂約對象為太裕公司，此經不動買賣契約書記載
      甚明，則告訴人所餘二百五十萬元購地價款之受清償人亦應為太裕公司，倘真
      有為此設定抵押權之必要，按理亦應為太裕公司利益為之，豈有僅因該公司內
      部經營權易手，即生權利義務歸屬主體變更為國力公司之理？至於被告乙○○
      雖將抵押權擔保範圍明確記載為購屋款，然權利人國力公司既與登記債務人即
      告訴人及其妻甲○○均無購屋之法律關係，基於擔保物權應從屬於主債權而存
      在之原則，此一抵押權設定終將歸於無效，如告訴人果真有意提供土地擔保欠
      款債權，亦不致於同意設定該實質無效之物權契約而徒耗勞費，足徵被告二人
      辯稱獲得告訴人同意以其印鑑辦理抵押權登記云云，應非實情。
（四）另告訴人欲將上開二處土地設定抵押貸款，其意無非在於清償前欠案外人戴笑
      仙之一百二十六萬元借款，而被告乙○○並已先為告訴人墊付一百二十萬元之
      款項，此經告訴人及被告乙○○陳述屬實；則告訴人再將印鑑及土地登記文件
      交予被告乙○○，其目的亦應在於使被告乙○○得以憑此向金融機構貸得現款
      ，用以歸還先前為告訴人墊付之金額。乃被告乙○○竟將上開二處房地設定總
      額二百五十萬元之抵押權予國力公司，無論就需求金額、設定對象及有無獲得
      實質資金挹注各方面，均與告訴人原先期待之用途不相符合，甚至使告訴人陷
      於更為不利之資金融通困境，顯不符合告訴人初始交付上開證件印章之原意，
      被告乙○○自難辭卸應負之偽造文書罪責。
    綜上所陳，被告丁○○、乙○○前揭所辯難認有據，均無足採。本案事證已臻明
    確，被告二人犯行洵堪認定。
二、核被告丁○○、乙○○冒用告訴人黃豪群、被害人甲○○之名義，偽造溪湖房地
    及通霄土地之抵押權設定契約書，並持以向地政機關辦理設定登記，使該管公務
    員誤為真實而將之登載於職務上所載之文書，所為係犯刑法第二百十六條、二百
    十條之行使偽造私文書罪、同法第二百十四條之使公務員登載不實罪。被告二人
    盜用告訴人黃豪群、被害人甲○○印章之部分行為，應吸收於偽造私文書之全部
    行為內；而偽造私文書之低度行為又為行使之高度行為所吸收，均不另論罪。而
    渠等二人就前揭犯罪之實施，有犯意聯絡及行為分擔，均為共同正犯；又被告等
    所為二次行使偽造私文書及使公務員登載不實犯行，均為時間緊接，方法相同，
    觸犯構成要件相同之罪名，顯係各基於概括犯意反覆為之，應均依連續犯之規定
    論以一罪，並依法加重其刑。至渠等所犯上開二罪間，有方法結果之牽連關係，
    應依刑法第五十五條之規定，從較重之行使偽造私文書罪論處。爰審酌被告二人
    濫用同業間之信任，率將他人所有之不動產為自己利益而設定抵押權，致使告訴
    人將來仍有遭受強制執行之危險，所生實害不容小覷，及渠等犯罪動機、手段、
    目的、犯罪後否認犯行之態度等一切情狀，分別量處如主文所示之刑，並均諭知
    易科罰金之折算標準，以示懲儆。另查被告丁○○、乙○○二人前均未曾受有期
    徒刑以上刑之宣告，有臺灣高等法院被告全國前案紀錄表及臺灣彰化地方法院檢
    察署刑案資料查註紀錄表在卷可按，渠等經此教訓，當知警惕，應無再犯之虞，
    本院審酌上情，認主文所宣告之刑，以暫不執行為宜，爰併均予宣告緩刑三年，
    以啟自新。
三、又被告二人為前開犯罪行為後，刑法第四十一條已於九十年一月十日修正公布，
    經比較修正前後之規定，以修正後之新法較有利於被告，爰依刑法第二條第一項
    前段規定，適用修正後之刑法第四十一條第一項前段，而諭知易科罰金之折算標
    準，附此敘明。
據上論斷，應依刑事訴訟法第二百九十九條第一項前段，刑法第二條第一項前段、第
二十八條、第五十六條、第二百十條、第二百十四條、第二百十六條、第五十五條、
第四十一條第一項前段、第七十四條第一款，罰金罰鍰提高標準條例第一條前段、第
二條，判決如主文。
本案經檢察官蕭仁杰到庭執行職務。
中    華    民    國    九十一      年      六      月      二十一      日
                                臺灣彰化地方法院刑事第三庭
                                    法      官  高  文  崇
右正本證明與原本無異。
如不服本判決，應於判決送達後十日內向本院提出上訴狀( 須附繕本 )。
告訴人或被害人對於判決如有不服具備理由請求檢察官上訴者，其上訴期間之計算係
以檢察官收受判決正本之日期為準。
                                    法院書記官  謝  志  鑫
中    華    民    國    九十一      年      六      月      二十五      日
刑法第二百十條
偽造、變造私文書，足以生損害於公眾或他人者，處五年以下有期徒刑。
刑法第二百十四條
明知為不實之事項，而使公務員登載於職務上所掌之公文書，足以生損害於公眾或他
人者，處三年以下有期徒刑、拘役或五百元以下罰金。
刑法第二百十六條
行使第二百十條至第二百十五條之文書者，依偽造、變造文書或登載不實事項或使登
載不實事項之規定處斷。
